臺灣桃園地方法院刑事判決
109年度易字第1016號
公  訴  人  臺灣桃園地方檢察署檢察官  
被      告  龔彥竹  



選任辯護人  石秋玲律師
上列被告因公共危險案件，經檢察官提起公訴（109年度調偵字
第609號），本院判決如下：
    主  文
龔彥竹無罪。
    事實及理由
一、公訴意旨略以：
　㈠被告龔彥竹為鑫盈能源股份有限公司（下稱鑫盈公司）電廠
    管理部副理，梁信郎（經檢察官為不起訴處分）為址設桃園
    市○○區○○00○0號之三信至善畜牧場（下稱系爭牧場）經營者
    ，梁信郎將豬舍編號1-7之屋頂出租鑫三能源有限公司（為
    鑫盈公司的子公司，下稱鑫三公司）鋪設太陽能板，由鑫盈
    公司指派被告擔任系爭牧場太陽能光電系統之管理人。被告
    對上開豬舍屋頂太陽能板負有督管設備使用安全及電源線之
    定期保養、檢修及維護義務，而依當時情形並無不能注意之
    情事，竟疏未注意，於民國108年3月29日上午10時32分許，
    因太陽能板電源線之電器因素引發火災，致豬舍編號1-7燒
    燬(豬舍編號1部分僅南側得耐瓦屋頂和屋頂太陽能板「局部
    」受熱碳化、燒失)。
　㈡又被告本應注意上開豬舍屋頂太陽能板已大致被燒燬，然太
    陽能板因太陽照射仍會持續運作，其對於太陽能板負有檢修
    、維護或拆除電源配線等電氣設備之義務，以避免太陽能板
    殘留電源線再次短路引燃之危險發生，而依當時狀況並無不
    能注意之情形，竟疏未注意檢修、維護或拆除，於108年4月
    29日上午11時31分許，因太陽能板電源線之電氣因素再次引
    發火災，起火處為豬舍編號1南側屋頂太陽能板，致豬舍編
    號1南側遭燒燬。
　㈢因認被告涉犯刑法第173條第2項之失火燒毀現有人所在之建
    築物罪嫌。
二、按犯罪事實應依證據認定之，無證據不得認定犯罪事實；檢
    察官就被告犯罪事實，應負舉證責任；不能證明被告犯罪，
    應諭知無罪之判決，刑事訴訟法第154條第2項、第161條第1
     項、第301條第1 項前段分別定有明文。是檢察官對於起訴
    之犯罪事實，若不能提出證據使通常一般人不致有所懷疑，
    而得確信起訴之犯罪事實為真之程度，則基於無罪推定原則
    ，應諭知被告無罪（最高法院76年台上字第4986號、92年台
    上字第128號判例意旨參照）。　　
三、公訴意旨認被告涉犯刑法第173條第2項之罪，並提出被告之
    供述、梁信郎之供述、桃園市政府消防局（下稱消防局）檔
    案編號I19C29L1號火災原因調查鑑定書（下稱I19C29L1號鑑
    定書）、檔案編號I19D29L1號火災原因調查鑑定書（下稱I1
    9D29L1號鑑定書）等證據。　
四、本院之判斷：
  ㈠查梁信郎將系爭牧場之豬舍編號1-7、保育室、分娩室、母豬
    舍上方屋頂於102年11月19日出租予鑫三公司鋪設太陽能板
    ，鑫三公司於103年8月15日鋪設太陽能板完成、於103年10
    月1日正式啟用太陽能光電系統，並由鑫三公司之母公司鑫
    盈公司指派被告管理上開太陽能光電系統等情，業據被告及
    梁信郎供承在卷（見本院卷第457-458頁、偵卷第9-12頁）
    ，並有太陽能光電系統屋頂租賃合約（下稱租賃合約）、火
    災現場平面圖、INV模組串列配置平面圖、太陽光電系統維
    護紀錄、施工日報為證（見審重附民卷第25-31頁、偵卷第9
    9、239、399-401頁）。次查，系爭牧場之豬舍編號1-7於10
    8年3月29日上午11時1分前某時許發生火災，起火處為豬舍
    編號7屋頂，報案時間為108年3月29日上午11時1分，火勢撲
    滅時間為108年3月29日中午12時22分，延燒範圍為豬舍編號
    1-7等情，有消防局永安分隊火災出動觀察紀錄、豬舍編號1
    -7空拍照片為憑（見偵卷第79、349頁）。再查，系爭牧場
    豬舍編號1於108年4月29日上午11時31分前某時許發生火災
    ，起火處為豬舍編號1屋頂，報案時間為108年4月29日上午1
    1時31分，火燒範圍為豬舍編號1南側等情，有消防局永安分
    隊火災出動觀察紀錄、豬舍空拍照片可稽（見偵卷第315、3
    49頁）。是以上三情均堪信屬實，續對2次火災之發生原因
    及被告有無違反注意義務審究如下。
　㈡關於108年3月29日上午11時1分前某時許之火災（下稱第一次
    火災，即公訴意旨所稱108年3月29日上午10時32分許之火災
    ），公訴意旨就第一次火災主張：①第一次火災豬舍1-7之牆
    壁潔淨、火災殘餘物均在地面，可推測火係由上往下燒，且
    I19C29L1鑑定書鑑定結論係不排除電氣因素引起，故認第一
    次火災起火點是太陽能板、②依系爭牧場太陽能光電系統於1
    03年10月、104年3、7、11月、105年6月、107年4、5、6、8
    、9、12月、108年1月之檢修紀錄、105年6月、107年8月之
    機電檢測保養報告，可認上開太陽能光電系統只有不定期檢
    修與不定期保養，沒有定期保養、檢修及維護導致第一次火
    災發生，故被告於第一次火災有過失云云。惟查：
　⒈依現有證據資料，第一次火災之原因，無法直接認定是太陽
    能板或太陽能板之電源線短路所致　
　⑴I19C29L1鑑定書中綜合分析與研判載有：勘查現場後，發現
    豬舍編號7南側有1條燒損之太陽能板電源線，太陽能板電源
    線局部嚴重變色、氧化、燒失（照片98、99、100、101、10
    2、103），使用實體顯微鏡檢視該電源線後，發現熔痕嚴重
    變色、氧化、燒失（照片113、114、115、116）等語（見偵
    卷第43-45、219-225、235-237頁），及消防局火災鑑定人
    劉剛志到庭證稱：如果是漂亮的短路痕，會有比較圓球狀、
    亮亮的痕跡，如果是長時間燃燒，燒熔蠻嚴重的話，這個跡
    證也可能會被抹滅掉，沒有漂亮的痕跡，這個案子沒有前述
    講的漂亮的痕跡，比較偏向是火場高熱之後再燒得更嚴重的
    狀況等語（見本院卷第299頁），參以電器火災原因分析之
    金相分析法所謂之一次痕（銅導線自身故障於火災發生之前
    形成的短路熔化痕跡）與二次痕（銅導線因火焰或高溫導致
    絕緣層失效發生短路後殘留下的熔痕，結晶速度較慢，會夾
    雜大量灰塵與燃燒產物）概念。可知，I19C29L1鑑定書所載
    在豬舍編號7南側所發現1條燒損之太陽能板電源線熔痕，既
    無法確認必定係一次痕，自不能排除係二次痕，意即亦有可
    能是他處先起火導致該條電源線短路之燒熔，故在豬舍編號
    7南側雖發現1條燒損嚴重之太陽能板電源線熔痕，尚不足證
    明第一次火災之確切原因為太陽能板電源線短路所致。
　⑵次觀未發生火災，然亦有鋪舍太陽能板之母豬舍、分娩室、
    保育室屋頂之照片（見本院卷第339-341、345-349頁）、豬
    舍編號1-7之屋頂照片（見本院卷第365），可見太陽能板下
    方即得耐瓦屋頂上方，確實有系爭牧場既有之訊號線；另觀
    豬舍內照片（見本院卷第357頁上方），可見有與得耐往屋
    頂下方鋼梁等處相連的電燈與飼料桶之電線，參以梁信郎於
    108年4月23日與鑫盈公司協理陳宏賓、法務專員溫欽閔之協
    商會議時表示：火災發生當下，風扇還在運轉..等語（見審
    易卷第100頁），足見第一次火災發生時，豬舍編號1-7之電
    源尚未關閉並有電器正在運轉，且系爭牧場之電線或訊號線
    也有與豬舍得耐瓦屋頂相連或接觸之狀況，自不能憑I19C29
    L1鑑定書之結論「不排除電器因素引起」即遽認係太陽能板
    電源線短路或太陽能板致生第一次火災。
　⑶況依INV模組串列配置平面圖及第一次火災時拍攝之太陽能光
    電系統總電源開關處照片（見偵卷第213、239頁、本院卷第
    379-380頁）比對，可知電源開關有跳脫之IVN分路係12、15
    ，然豬舍編號7上方裝設之INV分路係1、9、8、16，若豬舍
    編號7上方太陽能板或太陽能板電源線真係初始發生火災之
    原因，何以電源開關跳脫之INV分路非1、9、8、16？另依發
    電紀錄（見偵卷第257頁），INV分路9雖於108年3月29日上
    午10時32分49秒、上午10時36分18秒之際，DC（KW）、DC1
    （KW）、DC1（A）、DC2（KW）、DC2（A）等欄位呈現沒有
    發電狀態之數值0，惟梁信郎於本院供承：鑑定書所指的燒
    損嚴重之太陽能電源線是在INV分路1的位置所採驗的等語（
    見本院卷第438-439頁），是何以燒損嚴重之太陽能電源線
    非在初始發現有異常紀錄之分路9採驗到，而係於分路1位置
    所採驗？又鑫三公司委託財團法人台灣經濟科技發展研究院
    鑑定系爭牧場豬舍之起火原因，該院於108年8月2日函回覆
    略以：依現場狀況所得以反應之資訊，確切之起火原因無法
    明確確認，因此本案將以結案處理等語（見本院卷第131頁
    ），是具備災害事故之專業鑑定單位均表明無法辨別起火之
    原因，則於第一次火災除前開㈡⒈⑴⑵之疑義及本段所提之疑義
    下，僅憑現存之證據資料，難遽認第一次火災之發生原因，
    必定係豬舍屋頂上之太陽能板或太陽能板電源線短路所致。
　⑷是公訴人主張第一次火災發生在豬舍屋頂、火勢由上往下延
    燒狀況及鑑定書「不排除電器因素引起」之記載，推認火災
    係太陽能板或太陽能板電源線所致，尚存在合理之懷疑。
　⒉被告在第一次火災前無未盡管理太能光電系統義務之情形
　⑴依前開四、㈠所述，被告係鑫盈公司指派為鑫三公司管理系爭
    牧場太陽能光電系統之人，則被告之注意義務，應來自鑫三
    公司與梁信郎所簽立租賃合約，該合約書第3條第3項約定：
    除完成本系統建置外，梁信郎同意鑫三公司得定期或不定期
    派員至租賃標的進行本系統之維護、保養及清潔，雙方並應
    盡善良管理人注意義務管理並使用租賃標的。任一方如發現
    租賃標的有破損滲漏等情形時，應立即通知他方。第3條第4
    項約定：鑫三公司使用租賃標的應符合建築相關法令及消防
    相關法規...等（見審重附民卷第28頁）。可知，依租賃合
    約所定，鑫三公司係得「定期」或「不定期」派員維護、保
    養及清潔，並無必定需定期派員維護、保養及清潔之義務，
    是依公訴人所提出偵卷內之證據，尚不足認被告確實具有應
    定期保養、檢修及維護之注意義務或一定要如何保養、檢修
    及維護之注意義務。
　⑵次觀太陽光電系統維護紀錄及機電檢測保養報告書（見偵卷
    第399、433-467頁），系爭牧場之太陽光電系統於105年6月
    21日、107年8月6日有進行約2年1次的高壓設備定期檢測保
    養，另於104年11月11日、107年4月3日、107年5月28日、10
    7年6月20日、107年6月27日、107年9月13日、107年12月20
    日、108年1月4日、108年1月11日均有進場維修之紀錄，可
    知，被告並非未曾為定期保養、檢修及維護，且被告亦有於
    監控系統異常或依梁信郎之通知進行檢修及維護，此與租賃
    合約第3條第3項之約定相符，難認被告有何違反注意義務情
    形。
　⑶而梁信郎雖提出之其他太陽能系統業者之維護保養範本予法
    院（見本院卷第471-475頁），公訴人並主張依其他業者之
    範本，鑫三公司與被告之檢驗維修項目及標準確實低於同業
    之標準，故被告確有違反注意義務云云。惟公訴人並未舉證
    太陽能系統業者就維護、保養及檢修究有何同業共認之標準
    存在，自不能僅憑梁信郎所提之單一業者維護保養範本即認
    係同業標準，且據此認被告有違反注意義務情形。
　⑷況縱I19C29L1鑑定書所指「電氣因素」真係太陽能板或太陽
    能板電源線，然於無法確認太陽能板或太陽能板電源線確切
    之起火原因下，亦無從認定被告究係違反何種注意義務，且
    被告就該注意義務有能注意卻不注意之情形（例如：未在例
    行檢查下，發現通常可以發現之太陽能板電源線絕緣破損之
    過失）。　
　⒊綜上小結，公訴人所提出之證據，不足讓法院確信第一次火
    災發生之原因係太陽能板或太陽能板電源線所致，亦不足讓
    法院確信被告有何未盡管理太陽能光電系統義務之情形。
　㈢關於108年4月29日上午11時31分前某時許之火災（下稱第二
    次火災），公訴意旨就第二次火災主張：①I19D29L1號鑑定
    書鑑定結論認起火原因為電氣因素引起火災之可能性較大，
    參以豬舍編號1地上殘餘物及懸掛半空之網布從中間破洞，
    可見係上方物品燒毀後掉落網布所致，起火點應為太陽能板
    、②被告為太陽能光電系統之工程師具維修養護太陽能板之
    專業，對第一次火災後殘存之太陽能板因日曬而發電再次引
    起火災有預見，卻不於第一次火災後馬上找廠商拆除或維修
    ，故被告對第二次的火災有過失云云。查：
  ⒈依現有證據資料，第二次火災之起火點係太陽能板或太陽能
    板電源線
　⑴依豬舍編號1-7之空拍照片（見偵卷第349頁）顯示，經過第
    一次火災後，豬舍編號1-7之得耐瓦屋頂大部分均已破損，
    形成無法遮風避雨狀態，難以再為養豬使用，另豬舍編號1
    屋頂仍可見部分未遭燒損之太陽能板。參以證人梁駿武即梁
    信郎之子於本院證稱：第一次火災完一週內還是有人進入豬
    舍編號1-7清理、整理豬隻，後來就沒有人再進去了，第二
    次火災發生時豬舍編號1-7是空著的等語（見本院卷第433頁
    ）。可知，第一次火災後，豬舍編號1-7已無飼養豬隻，衡
    情屬於豬舍編號1-7之飼養豬隻所用電器及電源，已無再開
    啟復電之需求。
　⑵復依消防機關搶救太陽光電發電設備火災指導原則（下稱指
    導原則）前言記載：火災時台灣電力股份有限公司所屬單位
    斷電後，變流器將自動切斷太陽光電發電設備之電流，惟因
    太陽光電發電設備遇光即持續發電特性，故須注意建築物蓄
    電設備、部分配線可能持續有電源供應之風險，為避免消防
    人員於救災過程發生感電，爰訂定本指導原則等語（見本院
    卷第161頁）。是於豬舍編號1-7之飼養豬隻所用電器及電源
    已無開啟需求下，豬舍編號1會再產生電壓、部分配線會再
    產生電源供應之設備，僅剩屋頂上之太陽能板及其線路，佐
    以I19D29L1號鑑定書之鑑定結論係「以電氣因素引起火災之
    可能性較大」（見偵卷第311-313頁，不同於第一次火災之
    鑑定結論「不排除電氣因素引起火災之可能性」），足認第
    二次火災起火點確係豬舍編號1屋頂上之太陽能板或太陽能
    板電源線。
　⒉惟太陽能板發生火災後仍會發電之狀況係相關人員從業人員
    或消防人員具備之知識，然可能因此特性再度引發生火災之
    危險，是否係從業人員得預見或應預見有疑義
　⑴承上，第二次火災之起火點係太陽能板或太陽能板電源線，
    然觀指導原則前言、搶救原則、作業流程、流程說明等記載
    ，雖一再提及太陽能板可能再發電須採取措施預防感電之危
    險（見本院卷第161-167頁），然未提及斷電後之太陽能板
    可能再次引起火災之危險或太陽能板火災後需為預防再次起
    火措施等，是難僅憑知悉太陽能板在光照下會繼續發電之知
    識，而推認相關從業人員對燒損之太陽能板將再度發生火災
    得有所預見。　
　⑵又被告於108年4月29日之消防局談話中稱：今日現場查看後
    現場仍有發現太陽能板線槽內之電源線絕緣被覆破壞有短路
    冒煙情形，我們公司計畫討論將燒損的太陽能板全數拆除，
    以防日後釀成災害等語（見偵卷第328-329頁），由該段談
    話可知，被告亦係第二次火災發生至現場察看後始認為燒損
    之太陽能板有可能再度釀災並就此節與公司討論，自難認被
    告就燒損之太陽能板將再次起火有所預見。況鑫三公司、鑫
    盈公司係投資太陽能電廠之業者，若渠等及所屬員工（含被
    告）真對燒損之太陽能板有預見再次發生火災，依商業避險
    或避免因第二次火災發生致第一次火災將受不利益認定等考
    量，豈會不於第一次火災發生馬上拆除豬舍編號1-7未燒損
    之太陽能板。是公訴人主張被告得預見或應預見燒損之太陽
    能板可能再引起火災，尚存合理之懷疑。
　⒊另被告於第一次火災後，是否仍有依租賃合約管理燒損之太
    陽能光電系統之義務有疑義（即是否具備「應注意」之注意
    義務有所疑義）
　⑴以租賃合約之角度觀之
　　依前開四、㈡⒉⑴所論，被告管理系爭牧場太陽能光電系統之
    義務係來自鑫三公司與梁信郎簽立租賃合約，而該合約第3
    條第3項之約定，文義解釋上係適用在太陽能光電系統正常
    運作時之義務，是於第一次火災發生後，被告是否有依租賃
    合約第3條第3項約定繼續管理燒損太陽能板之義務已非無疑
    。又依被告於108年3月29日之消防局談話稱：我得知第一次
    火災後立刻趕往現場，到達時火勢已由消防隊撲滅，我便前
    往電氣室將太陽能板設備的總電源及分路開關逐一關閉等語
    （見偵卷第89頁）、I19C29L1鑑定書之記載：勘查現場，檢
    視電器室內太陽能電源開關均為關閉狀態（見偵卷第73頁）
    及太陽能光電系統電源箱關閉狀況照片（見偵卷第213頁）
    ，可知，被告於第一次火災後，確實已依指導原則關閉太陽
    能光電系統全部電源，亦難認被告有何違反租賃合約第3條
    第4項約定（應遵守消防規則之注意義務）。是公訴人並未
    提出被告就第一次火災後之檢修、維護或拆除太陽能板之義
    務規範來源，而契約當事人既為鑫三公司，則後續有災後處
    理（契約）義務之人應為鑫三公司，故被告於第一次火災後
    ，是否具備檢修、維護或拆除太陽能板之注意義務尚非無疑
    。
　⑵以後續實際與梁信郎洽談第一次火災災後事宜情形觀之
    依梁信郎、鑫盈公司協理陳宏賓與法務專員溫欽閔於108年4
    月23日針對第一次火災災後賠償事宜之會議錄音逐字稿（見
    審易卷第93-103頁），可知會議地點在系爭牧場，且參與人
    員並不包括被告。又溫欽閔於該日談話談及：保險公司今日
    有來第二次勘查，之後可能會再來做第三、四次勘查，...
    ，起火的原因還是沒有辦法確定，還是要等報告出來等語（
    見審易卷第95頁），梁信郎談及：4月29日鑑定報告下來...
    能源局當天也來，也是講大概八九不離十，針對幾個散熱的
    部分阿，或者什麼..，也不敢講得很明白，因為大家都在等
    鑑定報告等語（見審易卷第101頁），可知第一次火災至108
    年4月23日間，梁信郎、鑫盈公司、鑫三公司均在處理估算
    彼此損失及商請保險公司進場評估等災後事宜並同時等待消
    防局鑑定書釐清起火原因，則在第一次火災起火原因未明前
    ，被告是否仍具備去檢修、維護及拆除第一次火災殘存之太
    陽能板之注意義務或破壞現場之權限，非無合理之懷疑。
　⑶是公訴人主張被告於第一次火災後仍對燒損之太陽能板有檢
    修、維護及拆除之義務，實有合理之懷疑存在。
　⒋綜上小結，公訴人所提出之證據，不足讓法院確信第一次火
    災後，被告有防免第二次火災發生之檢修、維護或拆除注意
    義務存在。　
  ㈣綜上㈠至㈢所論，公訴人提出之上開三、所示據資料及推論，
    尚無法使通常一般之人對①第一次火災之起火點為太陽能板
    或太陽能板電源線，且係因被告違反管理系爭太陽能板光電
    系統注意義務所造成之火災、②被告對第一次火災發生後仍
    有檢修、維護或拆除之注意義務存在且對第二次火災之發生
    有預見等均不致有所懷疑，並因此認被告涉犯失火燒毀現有
    人所在建築物罪為真實的程度，則依前開法條及說明，應認
    公訴人之舉證尚未完足，是無從證明被告犯罪即應對被告為
    有利之認定諭知無罪。 　
五、依刑事訴訟法第301條第1項前段，判決如主文。　　
本案經檢察官吳建蕙，檢察官林弘捷、林奕瑋到庭執行職務。　
中　　華　　民　　國　　111 　年　　1 　　月　　14　　日
            刑事第八庭     法　官   葉作航
以上正本證明與原本無異。
如不服本判決應於收受判決後20日內向本院提出上訴書狀，並應
敘述具體理由。其未敘述上訴理由者，應於上訴期間屆滿後20日
內向本院補提理由書(均須按他造當事人之人數附繕本)「切勿逕
送上級法院」。 

　　　　　　　　　　　　　　書記官　林希潔　　　　　　
中　　華　　民　　國　　111 　年　　1 　　月　　18　　日